【裁判字號】    97,上更(一),272
【裁判日期】    970916
【裁判案由】    偽造文書
【裁判全文】
臺灣高等法院刑事判決             97年度上更(一)字第272號
上  訴  人
即自訴人    甲○○
自訴代理人  林嫦芬律師
被      告  乙○○
上列上訴人因被告偽造文書案件，不服臺灣臺北地方法院92年度
自更（一）字第35號，中華民國95年10月5日第一審判決，提起
上訴，經判決後，由最高法院發回更審，本院判決如下：
    主  文
原判決撤銷。
乙○○被訴行使偽造八十年六月一日結婚證書部分無罪；被訴行
使偽造八十年六月八日結婚證書部分免訴。
    理  由
一、本案上訴人即自訴人甲○○於原審無須委任律師為代理人：
    按民國九十二年九月一日前提起自訴或上訴，其後於該審審
    理時無須委任律師為代理人。蓋自訴或上訴是否合法，係以
    提起時之法律規定為準，其提起時為法所准許者，既屬合法
    之自訴或上訴，自不因嗣後法律修正對自訴權有所限制而受
    影響（最高法院九十四年四月二十六日、五月十日九十四年
    度第六、七次刑事庭會議決議參照）。查九十二年二月六日
    修正公布，而於九十二年九月一日施行之刑事訴訟法第三百
    十九條第二項固規定，提起自訴，應委任律師為之，然本案
    自訴人係於八十九年十二月二日向臺灣臺北地方法院提起自
    訴，有自訴狀上該院收狀戳可憑（臺灣臺北地方法院八十九
    年度自字第一○七六號卷一頁），經該院於九十一年八月十
    四日以八十九年度自字第一○七六號判決自訴不受理後，自
    訴人甲○○不服提起上訴，經本院於九十二年一月二十一日
    以九十一年度上訴字第二八六三號判決，就被告乙○○涉犯
    偽造文書罪嫌部分，發回臺灣臺北地方法院審理，且於九十
    二年六月十一日收案繫屬，有收文戳在卷足憑（原審卷(一)一
    頁），則本案繫屬原審之時間尚在上揭新修正刑事訴訟法第
    三百十九條第二項施行前，依首揭決議所示，不受法律修正
    之影響，故本案自訴人於原審雖未委任律師為代理人，亦屬
    合法自訴，合先敘明。
二、被告乙○○被訴偽造八十年六月一日結婚證書部分：
（一）自訴意旨略以：被告乙○○與陳文忠並無於八十年六月一
      日結婚之事實，被告蔡恆炤明知自訴人與陳文忠仍有婚姻
      關係之情況下，在八十一年四月十六日被自訴人抓姦成雙
      後為規避通姦刑責，稱已於八十年六月一日結婚，並於臺
      灣臺北地方法院檢察署八十一年度偵字第八九三二號、九
      一○四號妨害婚姻案件提出偽造之結婚證書為證據，以此
      詐騙檢察官，致檢察官就該案為不起訴處分，因認蔡恆炤
      涉有刑法第二百十六條、第二百十條之行使偽造私文書罪
      嫌。
（二）按犯罪事實應依證據認定之，無證據不得推定其犯罪事實
      ；不能證明被告犯罪者，應諭知無罪之判決，刑事訴訟法
      第一百五十四條、第三百零一條第一項分別定有明文。又
      刑事訴訟法上所謂認定犯罪事實之證據，係指足以認定被
      告確有犯罪行為之積極證據而言，該項證據自須適合於被
      告犯罪事實之認定，始得採為斷罪資料；如未發現相當證
      據，或證據不足以證明，自不能以推測或擬制之方法，以
      為裁判之基礎，觀諸最高法院十八年上字第六七三號判例
      自明。又刑法第二百十條之偽造私文書罪，以無制作權人
      而造他人名義制作該文書為構成要件，如行為人對於此
      種文書本有制作權，縱令其制作之內容虛偽，且涉及他人
      之權利，除合於同法第二百十五條之規定，應依該條處罰
      外，尚難論以首開法條之罪。（參最高法院三十一年上字
      第二一二四號判例）；刑法第二百十條之偽造文書罪，指
      無制作權不法制作者而言，若自己之文書，縱有不實之記
      載，要難構成本條之罪。（參最高法院四十七年臺上字第
      三六五號判例）。
（三）經查被告乙○○對於上開結婚證書係有制作權人，並無何
      偽造其署押或簽名用以偽造上開結婚證書之情事，揆諸前
      揭最高法院四十七年台上字第三六五號判例要旨所載，該
      私文書，其內容縱有虛妄，然其既係有制作權人以其自己
      名義加以制作，要難以刑法第二百十條、第二百十六條之
      罪名相繩，應無疑義。至自訴人另主張被告乙○○尚另涉
      犯刑法第二百十四條使公務員登載不實部分之事實（本院
      前審卷四○頁背面），因與上揭自訴事實無何（修正前）
      牽連犯之裁判上一罪之關係，自非在本院併予審究之列，
      附予敘明。
三、被告乙○○被訴偽造八十年六月八日結婚證書部分：
（一）自訴人曾於另案（臺灣臺北地方法院八十一年度自字第五
      九九號妨害家庭等案件）提起自訴，自訴意旨略以：自訴
      人甲○○與案外人陳文忠於七十六年十月一日結婚，嗣因
      個性不合，雖於七十九年四月十三日協議離婚，並辦妥結
      婚戶籍登記，惟離婚協議書上證人之一吳益貴，於雙方協
      議離婚時並未到場，亦不知雙方離婚之事；經自訴人提起
      確認婚姻關係存在之訴，業由本院於八十一年一月三十日
      判決確定自訴人與陳文忠婚姻關係存在，並已於同年三月
      十八日確定。詎料被告蔡恆炤竟仍於八十一年四月間與陳
      文忠重婚，並在結婚證書上偽填結婚日期為八十年六月八
      日，因認被告蔡恆炤涉有刑法第二百三十七條、第二百十
      條之重婚及偽造私文書罪嫌云云。
（二）上開自訴案件，業經臺灣臺北地方法院於八十一年六月三
      十日以八十一年度自字第五九九號判決被告蔡恆炤無罪在
      案，嗣雖經自訴人上訴本院，然復於八十一年十月二十二
      日於本院八十一年度上訴字第五一二四號妨害家庭等案件
      審判程序中，當庭就被告乙○○偽造文書部分撤回上訴，
      而告確定，此有上揭臺灣臺北地方法院八十一年度自字第
      五九九號、本院八十一年度上訴字第五一二四號等案件卷
      宗及相關判決暨本院八十一年十月二十二日訊問筆錄在卷
      可稽（本院八十一年度上訴字第五一二四號卷二、三、一
      ○頁背面，相關卷宗影本外放）。是以自訴人自訴被告偽
      造上揭八十年六月八日結婚證書部分，業經前案判決無罪
      確定。
（三）按刑事訴訟法第三百零二條第一款規定，案件曾經判決確
      定者，應為免訴之判決，係以同一案件，已經法院為實體
      上之確定判決，該被告應否受刑事制裁，既因前次判決而
      確定，再就同一案件提起自訴，依據一行為僅應受一次審
      判之原則，其有無刑事責任，已因前一確定判決所為無罪
      之諭知而確定，不容再為其他有罪或無罪之實體判決，此
      後一自訴，應依刑事訴訟法第三百四十三條準用同法第三
      百零二條第一款為免訴之判決（最高法院二十四年上字第
      三八七一號判例、二十八年滬上字第四十三號判例、二十
      九年上字第二一五○號判例、院字第二二七一號、最高法
      院六十七年度第十次刑事庭庭推總會議決議(三)意旨參照）
      。經查，本件自訴意旨所指被告有偽造私文書罪嫌，係再
      主張被告乙○○有偽造八十年六月八日之結婚證書之情形
      ，是以本案自訴人所指遭偽造之結婚證書與前案訴訟之結
      婚證書及指訴事實均屬同一，被告亦為相同，二者於訴訟
      法上核係同一訴訟客體，實體法上僅有一個刑罰權無從分
      割，乃同一案件，是基於一事不二罰原則，自不得重複訴
      追、重複審判。至被告於本案雖自訴被告尚有行使偽造私
      文書之犯行，然同一案件曾經判決確定者，應諭知免訴之
      判決，刑事訴訟法第三百零二條第一款規定甚明，縱令後
      之起訴事實較之確定判決之事實有減縮或擴張之情形，仍
      不失為同一案件。偽造文書為行使偽造文書之階段行為，
      偽造文書之事實既經判決確定，對於行使偽造文書再行起
      訴者，其範圍雖較確定判決擴張，仍屬同一案件，即應諭
      知免訴（最高法院三十年上字第二二四四號判例意旨參照
      ），是以本案行使偽造私文書部分自為前案偽造私文書確
      定判決既判力所及，自訴人就此部分提起自訴，揆之上揭
      規定，仍應為免訴之諭知。至於自訴人又於97年6月16日
      具狀，聲請查明被告於88年6月30日以後，曾多少次於庭
      訊時行使此偽造之結婚證書等情，因案既應為免訴判決，
      自無再予調查之必要，併此敘明。
四、原審未審酌前案就被告乙○○被訴偽造八十年六月八日結婚
    證書部分已為無罪之判決確定，行使偽造私文書部分亦同為
    該確定判決既判力所及，自不能更為其他有罪或無罪之實體
    上裁判，其就此部分為被告無罪之實體判決自有違誤；就自
    訴人指訴被告乙○○偽造八十年六月一日結婚證書，進而持
    以行使部分，原審亦未訊明自訴人指訴被告之具體犯罪時間
    、場所，詳予論述不能證明被告犯罪之依據，亦有未洽。自
    訴人執原審判決違反證據法則、論理法則等為由指摘原判決
    無罪判決為不當，雖無理由，惟然原判決既有上揭可議，自
    應由本院予以撤銷改判，另就被告乙○○被訴行使偽造八十
    年六月一日結婚證書部分為無罪之判決；就被訴行使偽造八
    十年六月八日結婚證書部分為免訴之判決。
據上論斷，應依刑事訴訟法第三百六十九條第一項前段、第三百
六十四條、第三百四十三條、第三百零一條第一項、第三百零二
條第一款，判決如主文。
中    華    民    國    97    年     9    月    16    日
                  刑事第一庭  審判長法  官  葉騰瑞
                                    法  官  王炳梁
                                    法  官  莊明彰
以上正本證明與原本無異。
自訴人如不服本判決，應於收受送達後十日內向本院提出上訴書
狀，其未敘述上訴之理由者並得於提起上訴後十日內向本院補提
理由書（均須按他造當事人之人數附繕本）。
                                    書記官  吳金來
中    華    民    國    97    年    9     月    16    日


司法院資訊處製作；財團法人民間司法改革基金會備份。
